【裁判字號】    98,訴,1468
【裁判日期】    980706
【裁判案由】    強盜
【裁判全文】
臺灣臺中地方法院刑事判決  98年度訴字第1468號
公  訴  人  臺灣臺中地方法院檢察署檢察官
被      告  乙○○
                    （羈押在臺灣臺中看守所）
指定辯護人  公設辯護人  丙○○
上列被告因強盜案件，經檢察官提起公訴 (98年度偵字第5424號
），本院判決如下：
    主    文
乙○○犯攜帶兇器強盜未遂罪，處有期徒刑貳年。
扣案之蝴蝶刀貳把及口罩壹個，均沒收。
    犯罪事實
一、緣乙○○因家中經濟困窘，遂於民國九十八年一月間某日，
    撥打報載之電話與地下錢莊聯絡，並在臺中縣太平市○○○
    街六巷三號住處附近之某便利超商，分別向二名姓名年籍不
    詳經營地下錢莊之成年男子，各借款新臺幣（下同）二萬元
    、四萬元，並分別約定利息之計算方式為每十天一期，每期
    需分別繳納三千元及四千元之利息。嗣乙○○繳納多期利息
    後，已無力再負擔，故未依約繳納利息，該二名成年男子竟
    接續撥打乙○○所使用之門號0000000000號行動
    電話門號，向乙○○揚言若不依約繳納利息，將對其家人不
    利，致乙○○心生畏懼。乙○○因恐家人遭受地下錢莊業者
    之傷害，竟基於意圖為自己不法所有之強盜犯意，於九十八
    年二月二十三日二十時五十六分許，攜帶其所有客觀上足以
    傷害人之生命、身體而可供作兇器使用之蝴蝶刀二把，並戴
    上自己所有之口罩，騎乘車牌號碼ＦＡ２－９１３號重型機
    車，前往位在臺中縣太平市○○○路三一二之一號之中國信
    託商業銀行附設之室內自動櫃員機附近，伺機欲強盜前往提
    款民眾之財物。適有丁○○前往設在前揭處所之自動櫃員機
    前，正欲存款以繳納信用卡卡費時，乙○○即自其身後以右
    手按住丁○○胸部，另以左手持蝴蝶刀放在丁○○之左腰後
    方（起訴書誤為抵住丁○○之左腰部），向丁○○表示其需
    要錢，快交出身上之財物，以此強暴、脅迫方式，至丁○○
    不能抗拒，惟丁○○拿出皮夾欲取出鈔票時，因有其他路人
    亦欲入內使用自動櫃員機提款，丁○○遂向乙○○勸說，表
    示其看得出來乙○○是第一次犯案，請乙○○把刀收起來，
    不要傷害人，乙○○聽勸後，立即將上開蝴蝶刀收下，原先
    之強盜計謀因而未能得逞。之後，丁○○遂與乙○○走至該
    銀行前之騎樓處交談，並主動將五千元交付給乙○○，交談
    期間，因乙○○又接獲地下錢莊業者催繳利息之電話，丁○
    ○始知悉乙○○遭受催討借款及恐嚇之事實，遂向乙○○表
    示願意協助籌措其餘款項供其償還利息，並要乙○○在案發
    地點稍候，勿再搶劫他人，乙○○應允後，隨即返回其住處
    附近之某便利超商前，將丁○○贈與之五千元交付予在該處
    等候之地下錢莊成年成員，並於同日二十二時許，再回到案
    發地點等待丁○○。丁○○因恐乙○○遭受地下錢莊成年成
    員恐嚇後，再次強盜他人財物，於離開案發現場後，隨即報
    警前往處理，經警於同日二十二時二十分許，在臺中縣太平
    市○○○路三一二之一號旁，當場逮捕乙○○，並扣得上開
    蝴蝶刀二把及口罩一個。
二、案經丁○○訴由臺中縣警察局太平分局報告臺灣臺中地方法
    院檢察署檢察官偵查起訴。
    理    由
一、證據能力之說明：
（一）按被告以外之人於審判外之言詞或書面陳述，除法律有規
      定者外，不得作為證據。又按被告以外之人於檢察事務官
      、司法警察官或司法警察調查中所為之陳述，與審判中不
      符時，其先前之陳述具有較可信之特別情況，且為證明犯
      罪事實存否所必要者，得為證據。刑事訴訟法第一百五十
      九條第一項、第一百五十九條之二定有明文。在本案審理
      中，公訴人、被告乙○○或指定辯護人均未聲請傳喚證人
      丁○○，本院亦認無傳喚之必要，是以證人丁○○既未曾
      於本院審理時具結證述，即無審判中之陳述可與其先前在
      警詢時之陳述相互比對是否相符，依首揭規定，證人丁○
      ○於警詢時之陳述，無證據能力。被告之指定辯護人為被
      告辯護稱：證人丁○○於警詢時所陳，為審判外之陳述，
      無證據能力等語，於法有據，堪予採之。
（二）次按被告以外之人於審判外之陳述，雖不符刑事訴訟法第
      一百五十九條之一至第一百五十九條之四之規定，而經當
      事人於審判程序同意作為證據，法院審酌該言詞陳述或書
      面陳述作成時之情況，認為適當者，亦得為證據。當事人
      、代理人或辯護人於法院調查證據時，知有第一百五十九
      條第一項不得為證據之情形，而未於言詞辯論終結前聲明
      異議者，視為有前項之同意。刑事訴訟法第一百五十九條
      之五定有明文。查被告之指定辯護人於本院準備程序時，
      除爭執前述證人丁○○於警詢時陳述之證據能力外，對於
      本案偵查卷內之其餘人證、書證，均不爭執證據能力，被
      告對此亦表示無意見，且迄至本案言詞辯論終結前，被告
      及其指定辯護人對於卷內之其餘人證、書證，亦未聲明異
      議，有本院準備程序筆錄及審判筆錄在卷可考；另經本院
      審酌卷內各該人員陳述時之情狀，均查無被違法取供或非
      出於自由意志之情形，相關書證亦查無違法取證或造假虛
      捏之情事，以之作為本案之證據，皆屬適當，依前揭規定
      ，本判決以下所引用之卷內人證、書證均得為本案之證據
      ，合先敘明。
二、訊據被告對於其有於上揭時、地，攜帶扣案之蝴蝶刀二把，
    欲向證人丁○○劫財，但未得逞之攜帶兇器強盜未遂犯行，
    於警詢、偵查中均坦承不諱，復於本院審理時為認罪之陳述
    ，有各該筆錄在卷可佐，核與證人丁○○於偵查中具結證述
    之情節大致相符，並有臺中縣警察局太平分局扣押筆錄暨扣
    押物品目錄表、刑案現場測繪圖、照片、案發地點監視錄影
    畫面翻拍照片、門號0000000000號通聯紀錄附卷
    可稽，及扣案之蝴蝶刀二把、口罩一個足資佐憑。又：
（一）被告於本院審理時雖就案發之過程辯稱：伊將扣案之蝴蝶
      刀放在所穿上方口袋內，因為想拿該口袋內之繳款帳單，
      跟證人丁○○商借金錢，結果拿帳單出來時，刀子就一起
      拿出來，伊並非有意拿扣案之蝴蝶刀要脅證人丁○○云云
      。但查，被告於警詢時供稱：「我手拿一支蝴蝶刀從他後
      面抱住他，跟他說『不要動，我要拿錢』．．．」等語；
      於九十八年二月二十四日偵查中則稱：「我用右手扣住他
      的胸部，左手拿長的那一把蝴蝶刀放在我的左腰部，丁○
      ○的左腰後方．．．」等語；於同日本院為羈押訊問時亦
      稱：「．．．我用右手從被害人身後扣住他的胸部，我左
      手持刀放在我的左腰際，也就是被害人的左後方．．．」
      等語；於同年三月五日偵查中猶稱：「當天我把刀放在腰
      邊跟我腰邊中間」等語；於同年三月二十日偵查中又稱：
      「當天我進入現場後，左手先抱住被害人，我告訴他說我
      需要錢，右手拿刀子出來．．．」等語，有各該筆錄可按
      ，足見被告於警詢、歷次偵訊，甚至本院為羈押訊問時，
      始終坦認有持扣案蝴蝶刀放在證人丁○○左腰後方之事實
      ，核與證人丁○○於偵查中具結稱：「（問：當天乙○○
      確實有把刀子抵住你?） 如乙○○所述，可能我誤會他意
      思，但是我當時確實有看見刀子．．．」等語相符，亦與
      案發地點監視錄影畫面翻拍照片中顯示被告確有以左手自
      證人楊正方後方環抱住之影像相符，堪認被告先前自白有
      持刀放在證人丁○○左腰後方之自白，係與事實相符，足
      以採信；至於證人丁○○於偵查中原先結證稱：「．．．
      突然遇到乙○○，他拿一把刀抵住我右腰．．．」等語，
      應認僅係其主觀之臆測及誤認，尚難遽採。據上，被告於
      本院審理時所為上開辯解，顯然悖於實情，委無足取。
（二）指定辯護人雖辯護稱：依證人丁○○於偵查中之證述，可
      知被告雖持刀犯案，但證人丁○○並未因害怕而交付財物
      ，反而勸被告將刀子收起來，進一步詳談，了解被告之狀
      況後，還餽贈五千元予被告還錢莊利息，足見證人丁○○
      並未陷於不能抗拒之情；又被告雖持刀但未出言恐嚇，亦
      未對證人丁○○施暴，經證人丁○○勸告後，感到非常後
      悔與慚愧，且將證人丁○○贈與之五千元交付給地下錢莊
      後，於同日二十二時許，又依與證人丁○○之約定，回到
      案發地點等候，綜上情節，可知被告施以不法腕力之程度
      ，顯未讓證人丁○○陷於不能抗拒。是以被告對於所為之
      客觀事實雖然坦認，但就所為在法律上應如何評價，究竟
      該當何罪名，則無從知悉，被告以恫嚇方式欲向證人丁○
      ○取財之行為，應不構成強盜罪云云。然按恐嚇罪與強盜
      罪之區別，前者係以將來之惡害通知被害人，使其生畏怖
      心，後者係以目前危害或施用強暴脅迫，至使不能抗拒，
      除在程度上不同外，尤應以被害人已否喪失意思自由為標
      準。至其交付若干，數額能否情商，並非決定其自由意志
      仍否存在之依據。若果其自由意志已經喪失，而不得不任
      由取去財物或交付，雖因被害人之情商，而未予全部取去
      ，或同意僅為部分已交付，亦不能因此即謂其尚能抗拒。
      又強盜罪之強暴、脅迫，以所施用威嚇之程度，客觀上足
      以壓抑被害人之意思，至使不能抗拒為已足。至施用之威
      嚇手段，客觀上是否足以壓抑被害人之意思自由，應依一
      般人在同一情況下，其意思自由是否因此受壓制為斷，不
      以被害人之主觀意思為準。最高法院九十一年度台上字第
      二八七號、七十四年度台上字第六八六號、八十七年度台
      上字第三七０五號裁判可資參照。查被告於前揭時、地，
      確有持扣案之蝴蝶刀放在證人丁○○之左腰後方之事實，
      已經本院審認如前，而扣案之蝴蝶刀二把，分別為九．五
      公分、十五．五公分，材質堅硬、刀鋒銳利，有照片存卷
      可查，及扣案之蝴蝶刀二把足憑，可知稍有不慎，即可能
      傷及人身、性命，此由證人丁○○請求被告先將刀子收起
      來一節，亦可證之，故一般人處在前述被告持刀要脅證人
      丁○○之脅迫情狀，應認意思自由將完全受到壓抑，而處
      於不能抗拒之程度。被告雖僅持刀要脅，並未出言恫嚇或
      實際傷害證人丁○○，且證人丁○○之後還好心慷慨解囊
      相助，仍無礙於被告持刀恫嚇之行為，客觀上已達至使一
      般人均不能抗拒之程度，被告自無法解免其應負之強盜罪
      責。指定辯護人所為辯護，要無可採。
（三）綜上所述，本件事證明確，被告上開犯行，洵堪認定。
三、按刑法第三百二十一條第一項第三款之攜帶兇器竊盜罪，係
    以行為人攜帶兇器竊盜為其加重條件，此所謂兇器，其種類
    並無限制，凡客觀上足對人之生命、身體、安全構成威脅，
    具有危險性之兇器均屬之，且祇須行竊時攜帶此種具有危險
    性之兇器為已足，並不以攜帶之初有行兇之意圖為必要（最
    高法院七十九年台上字第五二五三號判例可參）。在本案中
    ，被告於案發時、地所攜帶之扣案之蝴蝶刀二把，均屬足以
    殺傷人之生命、身體之器械，已如前述，自屬兇器。是核被
    告所為，係犯刑法第三百三十條第二項、第一項之攜帶兇器
    強盜未遂罪。被告已著手於前揭強盜犯罪行為之實行，而未
    至得財之結果，為未遂犯，應依刑法第二十五條第二項規定
    減輕其刑。又被告係因家中經濟困窘，遂向地下錢莊借款二
    萬元、四萬元，雖已繳納多期利息，仍未能完全清償，以致
    無力再負擔，因地下錢莊不斷催討，復以將對其家人不利威
    脅，被告一時失慮，才鋌而走險，違犯本件強盜犯行，以強
    盜方式欲攫取他人財物，固值非難，但犯罪之動機係因本身
    或家人之身家財產、性命均受威脅，且綜觀被告為強盜犯行
    之過程，除拿出扣案之蝴蝶刀外，別無其他言詞恫嚇或實際
    之傷害行為，經證人丁○○請求將刀收起來，被告聽勸後，
    立即從之，證人丁○○於偵查中復結證稱：被告手會發抖，
    伊感覺被告是第一次犯案等語，顯見被告良心尚未泯滅，本
    院綜合各情，認被告之犯罪情狀，在客觀上足以引起一般同
    情，認為即使宣告加重強盜未遂罪之法定最低度刑期，猶嫌
    過重，爰依刑法第五十九條規定，減輕其刑，並依法遞減之
    。爰審酌被告前無任何犯罪紀錄，素行良好，有臺灣高等法
    院被告前案紀錄表可按，其因遭地下錢莊逼債，一時失慮，
    致罹刑章，犯罪手段雖不足取，但其動機、目的足引起一般
    同情，雖持用扣案之蝴蝶刀二把，但並未對證人丁○○造成
    實質之傷害，且一經證人丁○○規勸，即收回刀械，犯罪之
    情節非重，甚且，證人丁○○還好心慷慨贈與五千元相助，
    再考之被告之智識、生活情狀，暨犯後均坦承犯行，只是於
    本院審理時對少部分犯案經過有所辯解，態度仍屬良好等一
    切情狀，量處如主文所示之刑。指定辯護人雖為被告請求為
    緩刑之宣告，然本院審酌被告上開犯行係暴力犯罪，持刀劫
    財之犯罪手段，對人身安全之法益侵害仍有一定之危險性，
    認不宜宣告緩刑，併此明。扣案之蝴蝶刀二把及口罩一個
    ，係被告所有並於違犯前揭犯行時所用之物，業據被告供明
    在卷，爰依刑法第三十八條第一項第二款規定，均宣告沒收
    。
據上論斷，應依刑事訴訟法第二百九十九條第一項前段，刑法第
三百三十條第二項、第一項、第二十五條第二項、第五十九條、
第三十八條第一項第二款，判決如主文。
本案經檢察官甲○○到庭執行職務
中    華    民    國    98    年    7     月    6     日
              刑事第七庭  審判長法  官  陳慧珊
                                法  官  林慶郎
                                法  官  莊嘉蕙
以上正本證明與原本無異
如不服本判決應於收受送達後十日內向本院提出上訴書狀，並應
敘述具體理由；其未敘述上訴理由者，應於上訴期間屆滿後二十
日內向本院補提理由書（均須按他造當事人之人數附繕本）「切
勿逕送上級法院」。
                                書記官  陳怡臻
中    華    民    國    98    年    7     月    6     日
附錄論罪科刑法條
中華民國刑法第330條
犯強盜罪而有第321條第1項各款情形之一者，處7年以上有期徒
刑。
前項之未遂犯罰之。
中華民國刑法第321條
犯竊盜罪而有左列情形之一者，處六月以上、五年以下有期徒刑
：
一、於夜間侵入住宅或有人居住之建築物、船艦或隱匿其內而犯
    之者。
二、毀越門扇、牆垣或其他安全設備而犯之者。
三、攜帶兇器而犯之者。
四、結夥三人以上而犯之者。
五、乘火災、水災或其他災害之際而犯之者。
六、在車站或埠頭而犯之者。
前項之未遂犯罰之。


司法院資訊處製作；財團法人民間司法改革基金會備份。
